【裁判字號】    98,上易,435
【裁判日期】    980826
【裁判案由】    清償債務
【裁判全文】
臺灣高等法院民事判決                 98年度上易字第435號
上  訴  人    戊○○（原名莊戊○○）
兼訴訟代理人  庚○○
被 上訴 人    鉅祥食品有限公司
兼法定代理人  己○○
              甲○○
              丙○○
              丁○○
兼上5人共同
訴訟代理人    乙○○
上列當事人間請求清償債務事件，上訴人對於中華民國98年3 月
26日台灣桃園地方法院97年度訴字第1830號第一審判決提起上訴
，本院於98年8月12日言詞辯論終結，判決如下：
    主  文
上訴駁回。
第二審訴訟費用由上訴人負擔。
    事實及理由
甲、程序方面：
    被上訴人經合法通知，未於言詞辯論期日到場，核無民事訴
    訟法第386條所列各款情形，爰依上訴人之聲請，由其一造
    辯論而為判決。
乙、實體方面：
一、上訴人起訴主張：
    被上訴人乙○○係被上訴人鉅祥食品有限公司（下稱鉅祥公
    司）之負責人，鉅祥公司於89年間因周轉困難，向上訴人借
    款新台幣（下同 ）546,000元，並分別交付「發票日：89年
    12月31日、票據金額：215,000元、支票號碼：CH0000000」
    、「 發票日：89年12月15日、票據金額：153,000元、支票
    號碼：AY0 000000」、「發票日：89年11月30日、票據金額
    ：178,000元、支票號碼：SH0000000」之支票三紙（面額共
    計546,000元，下稱系爭支票 ）予上訴人，因系爭支票為抬
    頭均為鉅祥公司，又載明禁止背書轉讓，乙○○為取信上訴
    人，因此交付鉅祥公司存摺2 本及公司印章，以利提示支票
    代收。詎系爭支票屆期均未兌現，經上訴人屢次催討未果，
    而鉅祥公司係家族事業，被上訴人乙○○、己○○、甲○○
    、丙○○、丁○○均為鉅祥公司之股東，系爭借款係屬共同
    借貸，被上訴人等六人均應就上開借款負共同清償之責。為
    此，依消費借貸之法律關係，請求被上訴人應給付上訴人
    546,000元及自90年1月1日起至清償日止，按年息5% 計算之
    利息。
  （原審判決上訴人敗訴，上訴人提起上訴。）
    並於本院聲明：
    (一)原判決廢棄。
    (二)被上訴人等應給付上訴人546,000元及自90年1月1日起至
      清償日止，按年息5%計算之利息。
二、被上訴人未於本院準備期日或言詞辯論期日到場，惟據其所
    提出之書狀，則抗辯如下：
（一）系爭支票並非鉅祥公司所簽發，且發票人亦均非鉅祥公司
      之工廠客戶，被上訴人從未見過系爭支票，且其不認識上
      訴人庚○○，與上訴人戊○○也只有點頭之交，無生意往
      來，兩造並無借貸關係存在。
（二）上訴人戊○○曾向被上訴人借用鉅祥公司土地銀行平鎮分
      行及彰化銀行埔心分行存摺，至於其用途為何並不清楚，
      嗣被上訴人曾向上訴人戊○○索回，惟其答稱業已遺失，
      結果現今出現，其中大有文章，上訴人所為，顯為侵奪被
      上訴人之財產。
    並於本院聲明：上訴駁回。
三、本件上訴人主張被上訴人於89年間持交系爭支票向其借款
    546,000元， 詎系爭支票嗣均無法兌領，被上訴人自應共同
    負清償借款之責等語。為被上訴人所否認，並以前揭情詞置
    辯。是本件兩造爭點為：兩造是否有借貸關係存在？茲論述
    如下：
  (一)按民事訴訟如係由原告主張權利者，應先由原告負舉證之
      責，若原告先不能舉證，以證實自己主張之事實為真實，
      則被告就其抗辯事實即令不能舉證，或其所舉證據尚有疵
      累，亦應駁回原告之請求（最高法院17年上字第917 號判
      例意旨參照）。又當事人主張有金錢借貸關係存在，須就
      其發生所須具備之特別要件即金錢之交付及借貸意思表示
      互相一致，負舉證之責任。
  (二)上訴人主張被上訴人向其借貸546,000元 （下稱系爭借款
      ）之事實，既為被上訴人所否認，依上開說明，上訴人就
      兩造間有系爭借款之借貸合意及其有交付借款之事實，應
      負舉證之責任。而上訴人就此主張之事實，則提出系爭支
      票、鉅祥公司於彰化銀行及土地銀行之活期存款存摺、土
      地買賣合約書、承諾書、台灣桃園地方法院89年度重訴字
      第200號民事判決、 本院94年度重上更(一)字第25號民事判
      決、最高法院96年度台聲字第702 號裁民事裁定、桃園縣
      龍潭鄉調解委員會調解通知書等影本（見原審卷頁42-48
      、本院卷頁33-58）資為證明。惟查：
    １、支票為無因證券，交付票據之原因甚多，或為贈與、或
        為買賣、或為確保當事人間已存在之法律關係、或為消
        滅已存在之法律關係，非僅囿於金錢借貸一端而已，故
        除別有證據外，僅為支票之簽發、授受或轉讓，尚不足
        以證明其原因事實。本件上訴人主張鉅祥公司交付系爭
        支票之事實，業據被上訴人所否認，上訴人就此復未舉
        證以實其說，已難遽採。況系爭支票均經載明禁止背書
        轉讓，並載明受款人為鉅祥公司，有上訴人提出之系爭
        支票影本3紙在卷可稽（見原審卷頁42）， 亦難認上訴
        人得依背書轉讓之方式而取得系爭支票之票據權利。則
        上訴人僅以其持有系爭支票及鉅祥公司名義之彰化銀行
        及土地銀行活期存款存摺，尚不足證明兩造間有系爭借
        款之借貸合意之事實。
    ２、至上訴人提出之土地買賣合約書、承諾書、台灣桃園地
        方法院89年度重訴字第200號民事判決、本院94年度重
        上更(一)字第25號民事判決、最高法院96年度台聲字第
        702號裁民事裁定、 桃園縣龍潭鄉調解委員會調解通知
        書等影本，僅堪認定兩造間有土地買賣及所有權移轉登
        記之糾紛，尚難據以證明上訴人主張鉅祥公司因週轉困
        難而向其借貸系爭借款之事實為真。
    ３、又上訴人關於系爭借款之交付，於原審陳稱：係鉅祥公
        司負責人乙○○交付系爭支票當場交付款項，且所交付
        之金額尚多於票面金額20餘萬元云云（見原審卷頁119
        ），經被上訴人乙○○當庭否認，上訴人則自陳：交付
        借款部分只有領款證明，沒有其他證據等語在卷（見原
        審卷頁119）。 惟上訴人迄未提出領款證明，遑論領款
        證明仍不足證明經提領之款項係交付鉅祥公司以為借款
        。
    ４、此外，上訴人復無法舉出其他證證明足資證明兩造間有
        系爭借款之借貸合意及交付借款之事實，則其本於消費
        借貸之法律關係，請求被上訴人返還借款546,000元，
        難認有據，不應准許。
四、綜上所述，上訴人依消費借貸之法律關係，請求被上訴人給
    付546,000元及自90年1月1日起至清償日止，按年息5% 計算
    之利息，為無理由，不應准許。其假執行之聲請亦失所附麗
    ，應併予駁回。原審為上訴人敗訴之判決，及駁回其假執行
    之聲請，並無不合。上訴意旨指摘原判決不當，求予廢棄改
    判，為無理由，應予駁回。
五、本件事證已明，兩造其餘攻擊防禦方法與所舉證據，核與本
    件判決結果不生影響，爰不再逐一論駁，附此敘明。
丙、據上論結，本件上訴為無理由，依民事訴訟法第449條第1項
    、第463條、第385條第1項前段、第78條、第85條第1項前段
    ，判決如主文。
中    華    民    國    98    年    8     月    26    日
                    民事第十四庭
                        審判長法  官  張  蘭
                              法  官  黃麟倫
                              法  官  鄭純惠
正本係照原本作成。
不得上訴。
中    華    民    國    98    年    8     月    27    日
                              書記官  劉麗芬


司法院資訊處製作；財團法人民間司法改革基金會備份。
